ACORDAO-COMPLETO-2376136

ACÓRDÃO 9543/2019 ATA 34/2019 - SEGUNDA CÂMARA

VISTOS, relatados e discutidos estes autos que cuidam de tomada de contas especial instaurada pelo extinto Ministério do Desenvolvimento Social e Combate à Fome, atual Ministério da Cidadania, em desfavor do Sr. Lourival Fernandes de Lima, prefeito de Santa Luzia do Pará/PA à época dos fatos, em razão de a omissão no dever de prestar contas dos recursos repassados àquele município por força do Programa de Proteção Social Básica (PSB) e do Programa de Proteção Social Especial (PSE) , exercício de 2011.
ACORDAM os Ministros do Tribunal de Contas da União, reunidos em Sessão da Segunda Câmara, diante das razões expostas pelo Relator, em:
9.1. considerar revel o Sr. Lourival Fernandes de Lima (CPF XXX.482.822-XX) , para todos os efeitos, dando-se prosseguimento ao processo, com fulcro no art. 12, § 3º, da Lei 8.443/1992; 
9.2. julgar irregulares, nos termos dos arts. 1º, inciso I, 16, inciso III, alíneas "a" e "c", da Lei 8.443/1992, c/c os arts. 19 e 23, inciso III, da mesma Lei, as contas do Sr. Lourival Fernandes de Lima (CPF XXX.482.822-XX) , ex-Prefeito, gestões 2005-2008 e 2009-26/2/2012, condenando-o ao pagamento das importâncias a seguir especificadas, atualizadas monetariamente e acrescidas dos juros de mora, calculadas a partir das datas discriminadas até a data da efetiva quitação do débito, fixando-lhe o prazo de quinze dias, para que comprove, perante o Tribunal, o recolhimento das referidas quantias aos cofres do Fundo Nacional de Assistência Social, nos termos do art. 23, inciso III, alínea "a", da citada lei, c/c o art. 214, inciso III, alínea a, do Regimento Interno: 
		Débitos relacionados ao Sr. Lourival Fernandes de Lima (CPF XXX.482.822-XX) :
	VALOR ORIGINAL (R$) 
	DATA DA OCORRÊNCIA

	2.212,60
	13/01/2011

	5.025,00
	14/01/2011

	1.500,00
	17/01/2011

	4.500,00
	17/01/2011

	5.025,00
	18/01/2011

	2.212,60
	14/02/2011

	1.500,00
	17/02/2011

	4.500,00
	24/02/2011

	4.500,00
	15/03/2011

	1.500,00
	17/03/2011

	2.212,60
	17/03/2011

	3.768,00
	06/04/2011

	1.500,00
	08/04/2011

	2.212,60
	11/04/2011

	4.500,00
	27/04/2011

	3.768,00
	02/05/2011

	4.710,75
	05/05/2011

	2.212,60
	06/05/2011

	1.500,00
	11/05/2011

	4.396,50
	31/05/2011

	4.500,00
	31/05/2011

	1.500,00
	06/06/2011

	2.212,60
	08/06/2011

	4.500,00
	09/06/2011

	5.025,00
	15/06/2011

	1.500,00
	11/07/2011

	2.212,60
	11/07/2011

	4.500,00
	14/07/2011

	5.025,00
	25/07/2011

	2.212,60
	08/08/2011

	1.500,00
	10/08/2011

	4.500,00
	15/08/2011

	1.500,00
	08/09/2011

	2.212,60
	12/09/2011

	4.500,00
	13/09/2011

	1.500,00
	07/10/2011

	5.025,00
	10/10/2011

	2.212,60
	11/10/2011

	4.500,00
	19/10/2011

	4.396,50
	20/10/2011

	4.396,50
	04/11/2011

	4.500,00
	11/11/2011

	1.500,00
	21/11/2011

	2.212,60
	22/11/2011

	4.396,50
	24/11/2011

	1.500,00
	14/12/2011

	2.212,60
	14/12/2011

	4.500,00
	22/12/2011

9.3. aplicar ao Sr. Lourival Fernandes de Lima (CPF XXX.482.822-XX) , a multa prevista no art. 57, da Lei 8.443/1992, c/c o art. 267, do RI/TCU, no valor de R$ 20.000,00 (vinte mil reais) , fixando-lhe o prazo de quinze dias, a contar da notificação, para que comprove, perante o Tribunal (art. 214, inciso III, alínea a, do Regimento Interno do TCU) , o recolhimento da dívida aos cofres do Tesouro Nacional, atualizada monetariamente desde a data do presente acórdão até a do efetivo recolhimento, se paga após o vencimento, na forma da legislação em vigor;
9.4. autorizar, desde logo, a cobrança judicial das dívidas, caso não atendida a notificação, na forma do disposto no art. 28, inciso II, da Lei 8.443/1992;
9.5. autorizar, desde logo, caso requerido, com fundamento no art. 28, inciso I, da Lei 8.443/1992, c/c o art. 217, §§ 1º e 2º, do Regimento Interno, o parcelamento das dívidas em até 36 parcelas, incidindo, sobre cada parcela, corrigida monetariamente, os correspondentes acréscimos legais, fixando-lhe o prazo de quinze dias, a contar do recebimento da notificação, para comprovar, perante o Tribunal, o recolhimento da primeira parcela, e de trinta dias, a contar da parcela anterior, para comprovar o recolhimento das demais parcelas, devendo incidir, sobre cada valor mensal, atualizado monetariamente, os juros de mora devidos, no caso do débito, na forma prevista na legislação em vigor, alertando o responsável de que a falta de comprovação do recolhimento de qualquer parcela importará o vencimento antecipado do saldo devedor, nos termos do § 2º do art. 217 do Regimento Interno deste Tribunal; 
9.6. enviar cópia do presente Acórdão, bem como do Relatório e do Voto que o fundamentam à Procuradoria da República no Estado do Pará, nos termos do § 3º do art. 16 da Lei 8.443/1992, c/c o § 7º do art. 209 do Regimento Interno do TCU, para adoção das medidas cabíveis; 
9.7. enviar cópia do presente Acórdão ao Fundo Nacional de Assistência Social, ao Município de Santa Luzia do Pará/PA e ao responsável, informando que a presente deliberação, acompanhada do Relatório e do Voto que a fundamenta, está disponível para a consulta no endereço www.tcu.gov.br/acordaos.

Tomada de contas especial em razão da omissão no dever de prestar contas dos recursos repassados no município por força do Programa de Proteção Social Básica (PSB) e do Programa de Proteção Social Especial (PSE), exercício de 2011.

Segunda Câmara

Prefeitura Municipal de Santa Luzia do Pará - PA.

3. Interessados/Responsáveis:
3.1. Interessado: Fundo Nacional de Assistência Social (01.002.940/0001-82)
3.2. Responsável: Lourival Fernandes de Lima (XXX.482.822-XX).

13.1. Ministros presentes: Augusto Nardes (na Presidência), Aroldo Cedraz e Raimundo Carreiro (Relator).
13.2. Ministro-Substituto convocado: Weder de Oliveira.
13.3. Ministro-Substituto presente: André Luís de Carvalho.

ACORDAO-COMPLETO-2483067

Acórdão 7962/2021 - Segunda Câmara

RAIMUNDO CARREIRO

Transcrevo a seguir, nos termos do art. 1º, § 3º, inciso I, da Lei nº 8.443/92, a instrução lavrada no âmbito da Secretaria de Controle Externo de Tomada de Contas Especial (peça 15) , cujas conclusões contaram com a anuência do corpo diretivo daquela unidade técnica (peças 16 e 17) , bem como do MP/TCU, representado pelo Procurador Julio Marcelo de Oliveira (peça 18) .
"INTRODUÇÃO
1.	Cuidam os autos de tomada de contas especial instaurada pelo extinto Ministério do Desenvolvimento Social e Combate à Fome, atual Ministério da Cidadania, em desfavor do Sr. Lourival Fernandes de Lima, prefeito de Santa Luzia do Pará/PA à época dos fatos, em razão de a omissão no dever de prestar contas dos recursos repassados àquele município por força do Programa de Proteção Social Básica (PSB) e do Programa de Proteção Social Especial (PSE) , exercício de 2011.
HISTÓRICO 
2.	Para a execução no exercício de 2011 do Programa de Proteção Social Básica (PSB) e do Programa de Proteção Social Especial (PSE) , o FNAS repassou à Prefeitura Municipal de Santa Luzia do Pará/PA o montante original de R$ 153.508,95 por meio das ordens bancárias listadas na peça 1, p. 16-17.
3.	Conforme art. 6º da Portaria MDS 625/2010, a prefeitura dispunha até o dia 30/4/2012 para, por meio do preenchimento eletrônico do Demonstrativo Sintético Anual de Execução Físico Financeira no sistema informatizado SUAS Web, prestar contas dos recursos. Observe-se que no dia 26/2/2012, o Sr.  Lourival Fernandes de Lima foi afastado do cargo de prefeito (peça 1, p. 90-91) e o prazo para a prestação de contas ocorreu no dia 30/4/2012.
4.	Expirado o prazo para a prestação de contas, o concedente notificou o ex-prefeito, que permaneceu silente. Frise-se o afastamento do cargo de ex-prefeito ocorrido no dia 26/2/2012 assumindo o seu lugar Zaqueu Alves Salomão (cf. itens 10 e 11 desta instrução) . Por conta disso o MDAS notificou o novo gestor sobre a necessidade de regularizar as informações no SUAS Web, peça 1, pp. 84-86.
5.		A Controladoria-Geral da União emitiu relatório e certificado de auditoria ratificando as conclusões do tomador de contas especial quanto à caracterização do dano ao erário e certificando a irregularidade das contas do responsável (peça 1, p. 121-125) . O dirigente do órgão de controle interno emitiu parecer de sua competência (peça 1, p. 126) , bem assim houve pronunciamento ministerial (peça 1, p. 131) .
6.	Na instrução inicial (peça 4) , analisando-se os documentos nos autos, concluiu-se pela necessidade de realização de citação e audiência para as irregularidades abaixo: 
6.1	Irregularidade: não comprovação da boa e regular aplicação dos recursos federais recebidos, em face da omissão no dever de prestar contas dos valores transferidos à Prefeitura Municipal de Santa Luzia do Pará/PA por força do Programa de Proteção Social Básica (PSB) e do Programa de Proteção Social Especial (PSE) , exercício de 2011.
6.2	Dispositivos violados: art. 70, parágrafo único, da Constituição Federal, art. 93 do Decreto-lei 200/1967, art. 66 do Decreto 93.872/1986 e art. 6º da Portaria MDS 625/2010.
6.3	Débitos relacionados ao responsável Lourival Fernandes de Lima:
	DATA DA OCORRÊNCIA
	VALOR ORIGINAL (R$) 

	13/01/2011
	2.212,60

	14/01/2011
	5.025,00

	17/01/2011
	1.500,00

	17/01/2011
	4.500,00

	18/01/2011
	5.025,00

	14/02/2011
	2.212,60

	17/02/2011
	1.500,00

	24/02/2011
	4.500,00

	15/03/2011
	4.500,00

	17/03/2011
	1.500,00

	17/03/2011
	2.212,60

	06/04/2011
	3.768,00

	08/04/2011
	1.500,00

	11/04/2011
	2.212,60

	27/04/2011
	4.500,00

	02/05/2011
	3.768,00

	05/05/2011
	4.710,75

	06/05/2011
	2.212,60

	11/05/2011
	1.500,00

	31/05/2011
	4.396,50

	31/05/2011
	4.500,00

	06/06/2011
	1.500,00

	08/06/2011
	2.212,60

	09/06/2011
	4.500,00

	15/06/2011
	   5.025,00 

	11/07/2011
	   1.500,00 

	11/07/2011
	   2.212,60 

	14/07/2011
	   4.500,00 

	25/07/2011
	5.025,00

	08/08/2011
	2.212,60

	10/08/2011
	1.500,00

	15/08/2011
	4.500,00

	08/09/2011
	1.500,00

	12/09/2011
	2.212,60

	13/09/2011
	4.500,00

	07/10/2011
	1.500,00

	10/10/2011
	5.025,00

	11/10/2011
	2.212,60

	19/10/2011
	4.500,00

	20/10/2011
	4.396,50

	04/11/2011
	4.396,50

	11/11/2011
	4.500,00

	21/11/2011
	1.500,00

	22/11/2011
	2.212,60

	24/11/2011
	4.396,50

	14/12/2011
	1.500,00

	14/12/2011
	2.212,60

	22/12/2011
	4.500,00

6.4	Cofre credor: Fundo Nacional de Assistência Social.
6.5	Responsável: Lourival Fernandes de Lima 
6.6	Conduta: omitir-se, na condição de prefeito Municipal de Santa Luzia do Pará/PA nos períodos de 2005-2008 e 2009 a 26/2/2012, no dever de prestar contas dos recursos federais recebidos à conta do Programa de Proteção Social Básica (PSB) e do Programa de Proteção Social Especial (PSE) , exercício de 2011 
6.7	Nexo de causalidade: a omissão no dever de prestar contas ensejou a impossibilidade de comprovar a boa e regular aplicação dos recursos recebidos no exercício de 2011 pelo município de Santa Luzia do Pará/PA à conta do Programa de Proteção Social Básica (PSB) e do Programa de Proteção Social Especial (PSE) .
6.8	Culpabilidade: na condição de prefeito, é razoável afirmar que o responsável tem consciência da obrigação constitucional de prestar contas dos recursos transferidos ao município que dirige, obrigação por ele descumprida mesmo após regular notificação do órgão federal concedente do PSB/PSE no exercício de 2011.
6.9	Encaminhamento: citação
7.	Em cumprimento ao Despacho do Ministro-Relator, José Múcio Monteiro (peça 7) , foi efetuada citação do responsável, Sr. Raimundo Martins Cunha, na forma abaixo:
	Comunicação: Ofício 1113/2017-TCU/SECEX-PA (peça 9) 
Data da Expedição: 12/6/2017
Data da Ciência: a comunicação retornou com o motivo "não procurado" (peça 10-11) 
Nome Recebedor: não se aplica
Observação: Ofício enviado para o endereço do responsável, conforme pesquisa de endereço no Sistema da Receita Federal (peça 8) 
Comunicação: Ofício 2113/2017-TCU/SECEX-PA A (peça 14) 
Data da Expedição: 14/11/2017
Data da Ciência: 15/12/2017 (peça 13) 
Nome Recebedor: Maria José X. de Lima
Observação: Ofício enviado para o endereço do responsável, conforme pesquisa de endereço no Sistema da Receita Federal (peça 8) 
Fim do prazo para a defesa: 2/1/2018
	
8.		Transcorrido o prazo regimental, o responsável permaneceu silente, devendo ser considerado revel, nos termos do art. 12, §3º, da Lei 8.443/1992.
ANÁLISE DOS PRESSUPOSTOS DE PROCEDIBILIDADE DA IN/TCU 71/2012
Prejuízo ao Contraditório e Ampla Defesa
9.	Verifica-se que não houve o transcurso de mais de dez anos desde o fato gerador sem que tenha havido a notificação do responsável pela autoridade administrativa federal competente (art. 6º, inciso II, c/c art. 19, da IN/TCU 71/2012, modificada pela IN/TCU 76/2016) , uma vez que o fato gerador da irregularidade sancionada ocorreu em 1º/5/2012, haja vista que o vencimento do prazo para prestação de contas deu-se em 30/4/2012, e o responsável foi notificado sobre a irregularidade, pela autoridade administrativa competente, conforme abaixo:
9.1	Lourival Fernandes de Lima, por meio Ofício 6548/CGPC/DEFNAS/MDS, em 22/10/2015, acostado à peça 1, p. 54-55, recebido em 12/11/2015 (peça 1, p. 83) . 
Valor de Constituição da TCE 	
10.		Verifica-se, ainda, que o valor atualizado do débito apurado (sem juros) , em 1º/1/2017, é de R$ 222.025,25, portanto, superior ao limite mínimo de R$ 100.000,00, na forma estabelecida conforme os arts. 6º, inciso I, e 19, da IN/TCU 71/2012, modificada pela IN/TCU 76/2016. 
OUTROS DÉBITOS NOS SISTEMAS DO TCU COM O MESMO RESPONSÁVEL
11.	Informa-se que foi encontrado débito imputável ao responsável em outros processos em tramitação no Tribunal:
	Responsável
	Processos

	Lourival Fernandes de Lima
	TC Processo 027.988/2017-1 (TCE, contas julgadas irregulares, débito imputado R$ 734.500,00 e multa R$ 300.000,00 - Acórdão 7555/2019-TCU-Primeira Câmara, de 13/8/2019 - em comunicação na Secex-TCE//Seproc

12.	A tomada de contas especial está, assim, devidamente constituída e em condição de ser instruída.
EXAME TÉCNICO
Da validade das notificações:
13.	Preliminarmente, cumpre tecer breves considerações sobre a forma como são realizadas as comunicações processuais no TCU. A esse respeito, destacam-se o art. 179, do Regimento Interno do TCU (Resolução 155, de 4/12/2002) e o art. 4º, inciso III, § 1º, da Resolução TCU 170, de 30 de junho de 2004, in verbis:
Art. 179. A citação, a audiência ou a notificação, bem como a comunicação de diligência, farse-ão:
I - mediante ciência da parte, efetivada por servidor designado, por meio eletrônico, fac-símile, telegrama ou qualquer outra forma, desde que fique confirmada inequivocamente a entrega da comunicação ao destinatário;
II - mediante carta registrada, com aviso de recebimento que comprove a entrega no endereço do destinatário;
III - por edital publicado no Diário Oficial da União, quando o seu destinatário não for localizado
 (...) 
Art. 3º As comunicações serão dirigidas ao responsável, ou ao interessado, ou ao dirigente de órgão ou entidade, ou ao representante legal ou ao procurador constituído nos autos, com poderes expressos no mandato para esse fim, por meio de:
I - correio eletrônico, fac-símile ou telegrama;
II - servidor designado;
III - carta registrada, com aviso de recebimento;
IV - edital publicado no Diário Oficial da União, quando o seu destinatário não for localizado, nas hipóteses em que seja necessário o exercício de defesa.
Art. 4º. Consideram-se entregues as comunicações:
I - efetivadas conforme disposto nos incisos I e II do artigo anterior, mediante confirmação da ciência do destinatário;
II - realizadas na forma prevista no inciso III do artigo anterior, com o retorno do aviso de recebimento, entregue comprovadamente no endereço do destinatário;
III - na data de publicação do edital no Diário Oficial da União, quando realizadas na forma prevista no inciso IV do artigo anterior.
§ 1º O endereço do destinatário deverá ser previamente confirmado mediante consulta aos sistemas disponíveis ao Tribunal ou a outros meios de informação, a qual deverá ser juntada ao respectivo processo.
 (...) 
14.	Bem se vê, portanto, que a validade da citação via postal não depende de que o aviso de recebimento seja assinado pelo próprio destinatário da comunicação, o que dispensa, no caso em tela, a entrega do AR em "mãos próprias". A exigência da norma é no sentido de o Tribunal verificar se a correspondência foi entregue no endereço correto, residindo aqui a necessidade de certeza inequívoca. 
15.	Não é outra a orientação da jurisprudência do TCU, conforme se verifica dos julgados a seguir transcritos:
São válidas as comunicações processuais entregues, mediante carta registrada, no endereço correto do responsável, não havendo necessidade de que o recebimento seja feito por ele próprio (Acórdão 3648/2013-TCU-Segunda Câmara, Relator Ministro José Jorge) ;
É prescindível a entrega pessoal das comunicações pelo TCU, razão pela qual não há necessidade de que o aviso de recebimento seja assinado pelo próprio destinatário. Entregandose a correspondência no endereço correto do destinatário, presume-se o recebimento da citação. (Acórdão 1019/2008-TCU-Plenário, Relator Ministro Benjamin Zymler) ;
As comunicações do TCU, inclusive as citações, deverão ser realizadas mediante Aviso de Recebimento - AR, via Empresa Brasileira de Correios e Telégrafos, bastando para sua validade que se demonstre que a correspondência foi entregue no endereço correto. (Acórdão 1526/2007-TCU-Plenário, Relator Ministro Aroldo Cedraz) .
16.	A validade do critério de comunicação processual do TCU foi referendada pelo Supremo Tribunal Federal, nos termos do julgamento do MS-AgR 25.816/DF, por meio do qual se afirmou a desnecessidade da ciência pessoal do interessado, entendendo-se suficiente a comprovação da entrega do "AR" no endereço do destinatário:
EMENTA: AGRAVO REGIMENTAL. MANDADO DE SEGURANÇA. DESNECESSIDADE DE INTIMAÇÃO PESSOAL DAS DECISÕES DO TRIBUNAL DE CONTAS DA UNIÃO. ART. 179 DO REGIMENTO INTERNO DO TCU. INTIMAÇÃO DO ATO IMPUGNADO POR CARTA REGISTRADA, INICIADO O PRAZO DO ART. 18 DA LEI nº 1.533/51 DA DATA CONSTANTE DO AVISO DE RECEBIMENTO. DECADÊNCIA RECONHECIDA. AGRAVO IMPROVIDO.
O envio de carta registrada com aviso de recebimento está expressamente enumerado entre os meios de comunicação de que dispõe o Tribunal de Contas da União para proceder às suas intimações.
O inciso II do art. 179 do Regimento Interno do TCU é claro ao exigir apenas a comprovação da entrega no endereço do destinatário, bastando o aviso de recebimento simples. 
17.	No caso vertente, a citação do responsável se deu em endereço proveniente de pesquisa de endereços realizada pelo TCU, especialmente na base de dados do Sistema CPF (vide parágrafo sétimo) .
18.	Nos processos do TCU, a revelia não leva à presunção de que seriam verdadeiras todas as imputações levantadas contra os responsáveis, diferentemente do que ocorre no processo civil, em que a revelia do réu opera a presunção da verdade dos fatos narrados pelo autor. Dessa forma, a avaliação da responsabilidade do agente não pode prescindir da prova existente no processo ou para ele carreada. 
19.	Ao não apresentar sua defesa, o responsável deixou de produzir prova da regular aplicação dos recursos sob sua responsabilidade, em afronta às normas que impõem aos gestores públicos a obrigação legal de, sempre que demandados pelos órgãos de controle, apresentar os documentos que demonstrem a correta utilização das verbas públicas, a exemplo do contido no art. 93, do DecretoLei 200/1967: "Quem quer que utilize dinheiros públicos terá de justificar seu bom e regular emprego na conformidade das leis, regulamentos e normas emanadas das autoridades administrativas competentes." 
20.	Mesmo as alegações de defesa não sendo apresentadas, considerando o princípio da verdade real que rege esta Corte, procurou-se buscar, em manifestações do responsável na fase interna desta Tomada de Contas Especial, se havia algum argumento que pudesse ser aproveitado a seu favor. 
21.	 No entanto, o responsável não se manifestou na fase interna, não havendo, assim, nenhum argumento que possa vir a ser analisado e posteriormente servir para afastar as irregularidades apontadas.
PRESCRIÇÃO DA PRETENSÃO PUNITIVA
22.	Vale ressaltar que a pretensão punitiva, conforme Acórdão 1441/2016-TCU-Plenário, Relator Ministro Benjamin Zymler, que uniformizou a jurisprudência acerca dessa questão, subordinase ao prazo geral de prescrição indicado no art. 205, do Código Civil, que é de dez anos, contado da data de ocorrência da irregularidade sancionada, nos termos do art. 189, do Código Civil, sendo este prazo interrompido pelo ato que ordenar a citação, a audiência ou a oitiva do responsável.
23.	No caso em exame, não ocorreu a prescrição, uma vez que a irregularidade sancionada ocorreu em 30/4/2012, e o ato de ordenação da citação ocorreu em 7/6/2017 (peça 7) .
24.	Em se tratando de processo em que a parte interessada não se manifestou acerca das irregularidades imputadas, não há elementos para que se possa efetivamente aferir e reconhecer a ocorrência de boa-fé na conduta do responsável, podendo este Tribunal, desde logo, proferir o julgamento de mérito pela irregularidade das contas, conforme os termos dos §§ 2º e 6º do art. 202 do Regimento Interno do TCU (Acórdão 2064/2011-TCU-Primeira Câmara, relator Ministro Ubiratan Aguiar; Acórdão 6182/2011-TCU-Primeira Câmara, relator Ministro Weber de Oliveira; Acórdão 4072/2010-TCU-Primeira Câmara, relator Ministro Valmir Campelo; Acórdão 1189/2009-TCU-Primeira Câmara, relator Ministro Marcos Bemquerer; e Acórdão 731/2008-TCU-Plenário, relator Ministro Aroldo Cedraz) .
25.	Dessa forma, o responsável deve ser considerado revel, nos termos do art. 12, §3º, da Lei 8.443/1992, devendo as contas serem julgadas irregulares, condenando-o ao débito apurado e aplicando-lhe a multa prevista no art. 57, da Lei 8.443/1992.
CONCLUSÃO
26.	Em face da análise promovida na seção "Exame Técnico", verifica-se que o responsável não logrou comprovar a boa e regular aplicação dos recursos. E, instado a se manifestar, optou pelo silêncio, configurando a revelia, nos termos do § 3º, do art. 12, da Lei 8.443/1992.
27.	Vale ressaltar que a jurisprudência pacífica nesta Corte é no sentido da imprescritibilidade das ações de ressarcimento ao erário (Súmula TCU 282) . Dessa forma, identificado dano ao erário, devese instaurar e julgar o processo de tomada de contas especial para responsabilizar seus agentes causadores, respeitando o direito ao contraditório e à ampla defesa, independentemente de quando ocorreram os atos impugnados.
28.	Verifica-se também que não houve a prescrição da pretensão punitiva, conforme análise já realizada.
29.	Tendo em vista que não constam dos autos elementos que permitam reconhecer a boa-fé do responsável, sugere-se que as suas contas sejam julgadas irregulares, nos termos do art. 202, § 6º, do RI/TCU, com a imputação do débito atualizado monetariamente e acrescido de juros de mora, nos termos do art. 202, §1º do RI/TCU, descontado o valor eventualmente recolhido, com a aplicação da multa prevista no art. 57, da Lei 8.443/1992.
PROPOSTA DE ENCAMINHAMENTO
30.	Diante do exposto, submetemos os autos à consideração superior, propondo ao Tribunal:
considerar revel o Sr. Lourival Fernandes de Lima (CPF XXX.482.822-XX) , para todos os efeitos, dando-se prosseguimento ao processo, com fulcro no art. 12, § 3º, da Lei 8.443/1992; 
julgar irregulares, nos termos dos arts. 1º, inciso I, 16, inciso III, alíneas "a" e "c", da Lei 8.443/1992, c/c os arts. 19 e 23, inciso III, da mesma Lei, as contas do Sr. Lourival Fernandes de Lima (CPF XXX.482.822-XX) , ex-Prefeito, gestões 2005-2008 e 2009-26/2/2012, condenando-o ao pagamento das importâncias a seguir especificadas, atualizadas monetariamente e acrescidas dos juros de mora, calculadas a partir das datas discriminadas até a data da efetiva quitação do débito, fixando-lhe o prazo de quinze dias, para que comprove, perante o Tribunal, o recolhimento das referidas quantias aos cofres do Fundo Nacional de Assistência Social, nos termos do art. 23, inciso III, alínea "a", da citada lei, c/c o art. 214, inciso III, alínea a, do Regimento Interno: 
		Débitos relacionados ao Sr. Lourival Fernandes de Lima (CPF XXX.482.822-XX) :
	VALOR ORIGINAL (R$) 
	DATA DA OCORRÊNCIA

	2.212,60
	13/01/2011

	5.025,00
	14/01/2011

	1.500,00
	17/01/2011

	4.500,00
	17/01/2011

	5.025,00
	18/01/2011

	2.212,60
	14/02/2011

	1.500,00
	17/02/2011

	4.500,00
	24/02/2011

	4.500,00
	15/03/2011

	1.500,00
	17/03/2011

	2.212,60
	17/03/2011

	3.768,00
	06/04/2011

	1.500,00
	08/04/2011

	2.212,60
	11/04/2011

	4.500,00
	27/04/2011

	3.768,00
	02/05/2011

	4.710,75
	05/05/2011

	2.212,60
	06/05/2011

	1.500,00
	11/05/2011

	4.396,50
	31/05/2011

	4.500,00
	31/05/2011

	1.500,00
	06/06/2011

	2.212,60
	08/06/2011

	4.500,00
	09/06/2011

	5.025,00
	15/06/2011

	1.500,00
	11/07/2011

	2.212,60
	11/07/2011

	4.500,00
	14/07/2011

	5.025,00
	25/07/2011

	2.212,60
	08/08/2011

	1.500,00
	10/08/2011

	4.500,00
	15/08/2011

	1.500,00
	08/09/2011

	2.212,60
	12/09/2011

	4.500,00
	13/09/2011

	1.500,00
	07/10/2011

	5.025,00
	10/10/2011

	2.212,60
	11/10/2011

	4.500,00
	19/10/2011

	4.396,50
	20/10/2011

	4.396,50
	04/11/2011

	4.500,00
	11/11/2011

	1.500,00
	21/11/2011

	2.212,60
	22/11/2011

	4.396,50
	24/11/2011

	1.500,00
	14/12/2011

	2.212,60
	14/12/2011

	4.500,00
	22/12/2011

Valor atualizado do débito, em 9/9/2019: R$ 243.136,77
 c) aplicar individualmente ao Sr. Lourival Fernandes de Lima (CPF XXX.482.822-XX) , a multa prevista no art. 57, da Lei 8.443/1992, c/c o art. 267, do RI/TCU, fixando-lhe o prazo de quinze dias, a contar da notificação, para que comprove, perante o Tribunal (art. 214, inciso III, alínea a, do Regimento Interno do TCU) , o recolhimento da dívida aos cofres do Tesouro Nacional, atualizada monetariamente desde a data do acórdão que vier a ser proferido por este Tribunal até a do efetivo recolhimento, se paga após o vencimento, na forma da legislação em vigor;
d) 	autorizar, desde logo, a cobrança judicial das dívidas, caso não atendida a notificação, na forma do disposto no art. 28, inciso II, da Lei 8.443/1992;
e) autorizar também, desde logo, se requerido, com fundamento no art. 28, inciso I, da Lei 8.443/1992, c/c o art. 217, §§ 1º e 2º, do Regimento Interno, o parcelamento das dívidas em até 36 parcelas, incidindo, sobre cada parcela, corrigida monetariamente, os correspondentes acréscimos legais, fixando-lhe o prazo de quinze dias, a contar do recebimento da notificação, para comprovar, perante o Tribunal, o recolhimento da primeira parcela, e de trinta dias, a contar da parcela anterior, para comprovar o recolhimento das demais parcelas, devendo incidir, sobre cada valor mensal, atualizado monetariamente, os juros de mora devidos, no caso do débito, na forma prevista na legislação em vigor, alertando o responsável de que a falta de comprovação do recolhimento de qualquer parcela importará o vencimento antecipado do saldo devedor, nos termos do § 2º do art. 217 do Regimento Interno deste Tribunal; 
f) enviar cópia do Acórdão a ser prolatado, bem como do Relatório e do Voto que o fundamentarem à Procuradoria da República no Estado do Pará, nos termos do § 3º do art. 16 da Lei 8.443/1992, c/c o § 7º do art. 209 do Regimento Interno do TCU, para adoção das medidas cabíveis; e
g) enviar cópia do Acórdão que vier a ser proferido ao Fundo Nacional de Assistência Social e ao responsável, para ciência, informando que a presente deliberação, acompanhada do Relatório e do Voto que a fundamenta, está disponível para a consulta no endereço www.tcu.gov.br/acordaos, além de esclarecer que, caso requerido, o TCU poderá fornecer sem custos as correspondentes cópias, de forma impressa."
Parecer do Ministério Público junto ao TCU
O Ministério Público junto ao TCU, representado pelo Procurador Julio Marcelo de Oliveira, manifestou anuência com a proposta da unidade técnica, conforme o Parecer à peça 18, a seguir transcrito.
"Em face do que restou apurado nos autos, o Ministério Público de Contas manifesta-se de acordo com a proposta de encaminhamento apresentada pela Secretaria de Controle Externo de Tomada de Contas Especial, no sentido de:
	"a) considerar revel o Sr. Lourival Fernandes de Lima (CPF XXX.482.822-XX) , para todos os efeitos, dando-se prosseguimento ao processo, com fulcro no art. 12, § 3º, da Lei 8.443/1992; 
	b) julgar irregulares, nos termos dos arts. 1º, inciso I, 16, inciso III, alíneas 'a' e 'c', da Lei 8.443/1992, c/c os arts. 19 e 23, inciso III, da mesma Lei, as contas do Sr. Lourival Fernandes de Lima (CPF XXX.482.822-XX) , ex-Prefeito, gestões 2005-2008 e 2009-26/2/2012, condenando-o ao pagamento das importâncias a seguir especificadas, atualizadas monetariamente e acrescidas dos juros de mora, calculadas a partir das datas discriminadas até a data da efetiva quitação do débito, fixando-lhe o prazo de quinze dias, para que comprove, perante o Tribunal, o recolhimento das referidas quantias aos cofres do Fundo Nacional de Assistência Social, nos termos do art. 23, inciso III, alínea 'a', da citada lei, c/c o art. 214, inciso III, alínea a, do Regimento Interno: [vide tabela em subitem 30.b da instrução de peça 15]
	c) aplicar individualmente ao Sr. Lourival Fernandes de Lima (CPF XXX.482.822-XX) , a multa prevista no art. 57, da Lei 8.443/1992, c/c o art. 267, do RI/TCU, fixando-lhe o prazo de quinze dias, a contar da notificação, para que comprove, perante o Tribunal (art. 214, inciso III, alínea a, do Regimento Interno do TCU) , o recolhimento da dívida aos cofres do Tesouro Nacional, atualizada monetariamente desde a data do acórdão que vier a ser proferido por este Tribunal até a do efetivo recolhimento, se paga após o vencimento, na forma da legislação em vigor;
	d) autorizar, desde logo, a cobrança judicial das dívidas, caso não atendida a notificação, na forma do disposto no art. 28, inciso II, da Lei 8.443/1992;
	e) autorizar também, desde logo, se requerido, com fundamento no art. 28, inciso I, da Lei 8.443/1992, c/c o art. 217, §§ 1º e 2º, do Regimento Interno, o parcelamento das dívidas em até 36 parcelas, incidindo, sobre cada parcela, corrigida monetariamente, os correspondentes acréscimos legais, fixando-lhe o prazo de quinze dias, a contar do recebimento da notificação, para comprovar, perante o Tribunal, o recolhimento da primeira parcela, e de trinta dias, a contar da parcela anterior, para comprovar o recolhimento das demais parcelas, devendo incidir, sobre cada valor mensal, atualizado monetariamente, os juros de mora devidos, no caso do débito, na forma prevista na legislação em vigor, alertando o responsável de que a falta de comprovação do recolhimento de qualquer parcela importará o vencimento antecipado do saldo devedor, nos termos do § 2º do art. 217 do Regimento Interno deste Tribunal; 
	f) enviar cópia do Acórdão a ser prolatado, bem como do Relatório e do Voto que o fundamentarem à Procuradoria da República no Estado do Pará, nos termos do § 3º do art. 16 da Lei 8.443/1992, c/c o § 7º do art. 209 do Regimento Interno do TCU, para adoção das medidas cabíveis; e
	
g) enviar cópia do Acórdão que vier a ser proferido ao Fundo Nacional de Assistência Social e ao responsável, para ciência, informando que a presente deliberação, acompanhada do Relatório e do Voto que a fundamenta, está disponível para a consulta no endereço www.tcu.gov.br/acordaos, além de esclarecer que, caso requerido, o TCU poderá fornecer sem custos as correspondentes cópias, de forma impressa."
É o Relatório.

não há

Procurador Júlio Marcelo de Oliveira.

TOMADA DE CONTAS ESPECIAL. CITAÇÃO. REVELIA. DÉBITO. MULTA. CIÊNCIA AOS INTERESSADOS.

TOMADA DE CONTAS ESPECIAL (TCE)

Secretaria de Controle Externo de Tomada de Contas Especial (SecexTCE).

Inicialmente, registro que atuo nos presentes autos por força do art. 152 do Regimento Interno do TCU.
2.	Está em análise tomada de contas especial instaurada pelo extinto Ministério do Desenvolvimento Social e Combate à Fome, atual Ministério da Cidadania, em desfavor do Sr. Lourival Fernandes de Lima, prefeito de Santa Luzia do Pará/PA à época dos fatos, em razão da omissão no dever de prestar contas dos recursos repassados àquele município por força do Programa de Proteção Social Básica (PSB) e do Programa de Proteção Social Especial (PSE) , exercício de 2011.
3.	Para a execução dos referidos programas o Fundo Nacional de Assistência Social repassou à Prefeitura Municipal de Santa Luzia do Pará/PA o montante original de R$ 153.508,95, por meio das ordens bancárias listadas na peça 1, p. 16-17.
4.	O responsável foi regularmente citado por meio Ofício 6548/CGPC/DEFNAS/MDS, em 22/10/2015, acostado à peça 1, p. 54-55, recebido em 12/11/2015 (peça 1, p. 83) . No entanto, deixou transcorrer in albis o prazo concedido, ou seja, não apresentou suas alegações de defesa, tampouco suas razões de justificativa, nem efetuou o recolhimento do débito. Dessa forma, deve ser declarada a sua revelia, dando-se prosseguimento ao processo, de acordo com o art. 12, § 3º, da Lei 8.443/1992.
5.	Desse modo, ante a inexistência de elementos capazes de comprovar a boa e regular aplicação dos recursos devem ser julgadas irregulares as contas do Sr. Lourival Fernandes de Lima, prefeito de Santa Luzia do Pará/PA à época dos fatos, condenando-o em débito e aplicando-lhe a multa prevista no art. 57 da Lei 8.443/1992.
6.	Ante o exposto, acolho a proposta uníssona da unidade técnica, que foi ratificada pelo MP/TCU, e voto por que o Tribunal adote a minuta de acórdão que ora submeto à apreciação deste Colegiado.
TCU, Sala das Sessões Ministro Luciano Brandão Alves de Souza, em 24 de setembro de 2019.
RAIMUNDO CARREIRO 
Relator